【裁判字號】    88,上易,4909
【裁判日期】    890330
【裁判案由】    詐欺
【裁判全文】
臺灣高等法院刑事判決                          八十八年度上易字第四九九號
    上  訴  人
    即  被  告  吳乙○○
右上訴人因詐欺案件，不服臺灣臺北地方法院八十八年度自字第三三六號，中華民國
八十八年七月十九日第一審判決，提起上訴，本院判決如左：
    主  文
原判決撤銷。
吳乙○○無罪。
    理  由
一、自訴意旨略以：被告吳乙○○（原名乙○○，冠夫姓為吳乙○○）於民國八十六
    年十二月間，在所任職之行政院青年輔導委員會（以下簡稱青輔會）招募互助會
    ，會期自八十六年十二月十六日起至八十九一月二日止，每會新臺幣（下同）二
    萬元，連同會首共三十人（原判決誤載為二十一人），標會時間為每月二日上午
    十時，每年六月十六日及十二月十六日加標一次，開標地點則為臺北市○○路五
    號十四樓青輔會。詎被告竟意圖為自已不法之所有，於八十七年七月二日互助會
    標會時，在上開開標地點，向不知情之會員邱秀蘭、雷立琴等活會會員謊稱自訴
    人丙○○以二千五百元得標，使前開活會會員信以為真，陷於錯誤而繳交會錢予
    被告，計詐取三十六萬七千五百元之會款。至八十七年十一月間，被告因有冒標
    ，致無支付能力，而宣告倒會，經丙○○對照其餘會員邱瓊宛及蕭惠娟之會單，
    始知被冒標，因認被告涉犯刑法第三百三十九條第一項之詐欺取財罪嫌云云。
二、按犯罪事實應依證據認定之，無證據不得推定其犯罪事實；另不能證明被告犯罪
    者，應諭知無罪之判決。刑事訴訟法第一百五十四條、第三百零一條第一項分別
    定有明文。又認定不利於被告之事實，須依積極證據，茍積極證據不足為不利於
    被告事實之認定時，即應為有利於被告之認定，更不必有何有利之證據，最高法
    院著有三十年上字第八一六號判例可參。
三、經查，自訴人之所以認定被告有冒用其名義標取會款之詐欺犯行，無非以其尚未
    標得會款，而於被告倒會後，根據同為系爭互助會之會員邱瓊宛及蕭惠娟所提供
    之會單，自訴人已列名為死會會員為憑，並提出該二名會員所持有登錄標會情形
    之會單二紙附卷為憑。惟查：
（一）訊據被告堅詞否認自訴人所指冒用自訴人名義標取會款之犯行，辯稱：八十七
      年七月份標會時，自訴人原本自行寫好標單，載明標息二千五百元，於交付標
      單後離去，因無他人前來標會，伊即告知部分會員由自訴人得標，詎料有會員
      丁○○以急需用款，要求標會，伊乃同意由丁○○以同額標息得標，惟未告知
      所有會員，致有部分會員於持有之會單內仍載明係自訴人得標，至於八十七年
      八月係由其子甲○○得標，自訴人至停會止，所參加之三會均為活會，被告已
      將其他會員之死會款轉讓由自訴人收取，伊實無詐欺犯行等語。
（二）質之自訴人對於八十七年七月份，曾填寫標單參與標會等情，並不否認，雖陳
      稱當時有等到開標云云，然對於該次係何人得標一節，則諉稱不記得。衡諸常
      情，會首一人必需應付數十名會員，而會員只需處理一己之事，尤其自訴人指
      稱該次遭被告冒標，則更無忘記之理。另於被告停會後，自訴人係以活會資格
      與被告結帳等情，有被告所提之切結書、匯款單據在卷可稽，自訴人雖推稱不
      清楚云云，然死會者與活會者於停會後之權益相去甚遠，自訴人豈可以虛妄計
      算之？足徵自訴人所訴遭被告冒標一事，實有可議。
（三）證人即會員蕭惠娟於原審雖證稱被告曾以電話告知自訴人於八十七年七月得標
      （見原審卷第五十一頁），並提出其所載自訴人於該月得標之會單一紙附卷。
      然證人即同為會員之雷立琴則證稱就其所知，自訴人仍為活會（見原審卷第五
      十一頁）；證人即同為會員之邱秀蘭、王同德亦證稱未聽聞被告冒標事（見原
      審卷第二十四頁）。至於自訴人所指會員邱瓊宛所提之會單雖載有自訴人已得
      標，然邱瓊宛於原審已證稱伊均未參與標會過程（見原審卷第二十四頁），參
      諸邱秀蘭證稱被告係以口頭告知得標人員及蕭惠娟所稱被告係以電話告知等情
      ，被告所辯八十七年七月份，自訴人原填寫標單標會，係臨時換人得標一節，
      尚非屬無據。又被告所指標會之丁○○雖屢經傳喚未到，然確有其人，既經查
      明，則不能以其不到庭即認被告所辯不實。
（四）再查，經逐筆核對自訴人所提出附卷二份會單之記載，編號十五之丁○○於八
      十七年八月份以二千八百元得標、編號十九之自訴人於八十七年七月份以二千
      五百元得標、編號二十三之會員即被告之子甲○○則為活會。然蕭惠娟版之會
      單中：編號四及十七之會員均於八十七年五月二日得標、編號六之會員為活會
      、編號七之會員為死會、編號二十一之會員係死會；邱瓊宛版之會單中：編號
      四之會員於八十七年五月二日得標、編號十七之會員於八十七年六月二日得標
      、編號六之會員為死會、編號七之會員為活會、編號二十一之會員則為活會，
      二份會單之記載多有不符之處，足見蕭惠娟、邱瓊宛之記載，是否合於實際情
      形，仍不免令人存疑。況且，八十七年八月份係被告之子甲○○以二千八百元
      得標，共取得五十二萬四千元（核計會首一人、死會員八人、活會員二十人）
      等情，已據證人甲○○到庭證述甚詳，益見被告所辯標會情節，可以採信。
    此外，復查無其他任何積極事證足以證明被告有冒用自訴人名義標會詐財犯行，
    揆諸前揭規定，自應為被告無罪之諭知。原審未予詳查細酌，遽以被告所辯不可
    採，認其犯刑法第三百三十九條第一項詐欺取財罪，並予論罪科刑，顯有未合。
    被告上訴意旨指摘於此，為有理由，自應由本院予以撤銷改判，而為被告無罪之
    諭知。
據上論斷，應依刑事訴訟法第三百六十九條第一項前段、第三百六十四條、第三百四
十三條、第三百零一條第一項，判決如主文。
中      華      民    國      八十九      年     三     月    三十    日
                            臺灣高等法院刑事第五庭
                                審判長法  官  曾  德  水
                                      法  官  趙  功  恆
                                      法  官  林  立  華
右正本證明與原本無異。
不得上訴。
                                      書記官  廖  月  女
中      華      民      國      八十九      年     四     月     一     日


司法院資訊處製作；財團法人民間司法改革基金會備份。
